---
title: "Proyecto práctico de evaluación"
author: "Carlos Santiago Martinez Torres"
date: "`r Sys.Date()`"
output:
  
  bookdown::html_document2:
    
    fig_caption: yes
    df_print: kable
  bookdown::pdf_document2:
    fig_caption: yes
    df_print: kable
subtitle: "Tratamiento de Datos. Grado en Ciencia de Datos - UV"
params:
  lang: ES
lang: "`r switch(params$lang, ES = 'es-ES', EN = 'en-US')`"
---

# Instalacion automática de paquetes 

```{r, include=FALSE}
# Limpiar el entorno
rm(list=ls())
```

2. Asegúrate que se instalan las librerías necesarias en caso de que no estén instaladas en el ordenador en el que se ejecuta el proyecto.

```{r, message=FALSE, warning=FALSE}
# Asegurarse de que el paquete "pacman" está instalado
if (!require("pacman")) install.packages("pacman")
```

Una vez que el paquete pacman está instalado/cargado, establecemos las librerias que vamos a usar. 

```{r}
pacman::p_load(tidyverse, readxl, lubridate, knitr, visdat, GGally, PerformanceAnalytics)

# Con tidyverse: ggplot2, dplyr, tidyr, readr, purrr, tibble, stringr, forcats
# readxl, libreria que requiere una carga aparte explícita
# lubridate, se utiliza con frecuencia con paquetes de tidyverse, pero requiere una carga aparte
# visdat, exploracion visual de los datos. Especialmente para datos faltantes 
# GGally, graficar correlaciones de variables 
# PerformanceAnalytics, Crear gráfico de correlacion en R con histogramas, funciones de densidad, lineas de regresión, y coeficientes de relación
```

# Carga de datos

3. Carga el fichero de datos en R y llama datos al data frame obtenido. Este data frame contendrá exclusivamente las columnas con variables y las filas que contengan datos. Se sabe que los datos empiezan en la fila 25 pero NO cuántos alumnos puede haber por lo que la determinación selección de filas con datos debe ser AUTOMÁTICA.

```{r}
# nombre_fichero <- 'NosAutoanalizamos2022 - Hoja1.tsv'
nombre_fichero <- 'NosAutoanalizamos2025 - Hoja1.tsv'
fichero <- file.path('./data', nombre_fichero)

datos <- read.delim(file=fichero, header=FALSE, sep='\t')
```

# Limpieza de datos 

Una vez que ya cargamos el fichero, vamos a quedarnos solo con los valores que nos interesan.

```{r}
# Informacion sobre los datos almacenados, fijo
InfoCode <- datos[1:19, ]

# Sabemos que los datos empiezan a partir de la linea 25
# Filtramos desde las primeras 25 lineas
datos <- datos[25:nrow(datos), ]
```

Buscamos el registro que contiene 'FechaNac', ya que a partir de ahí, tomaremos los datos a trabajar.

```{r}
# Al conjunto datos, por cada fila(1) -2 para columna-, evaluo si cualquier valor es 'FechaNac'
f1 <- which(apply(X = datos, MARGIN = 1, FUN = function(fila) any(grepl('FechaNac', fila))))[[1]]
f2 <- which(apply(X = datos, MARGIN = 2, FUN = function(col) any(grepl('FechaNac', col)))) # Para la col que contiene FechaNac
col_FechaNac <- names(datos)[f2]

# Filtrar desde f1 hasta el final, con todas las filas
datos <- datos[f1:nrow(datos), f2:ncol(datos)]
```

Ahora tomamos las columnas que contienen las variables de interes.

```{r}
# Seleccionamos las variables de interes en la informacion de las variables
f3 <- which(apply(X = InfoCode, MARGIN = 2, FUN = function(col) any(grepl('Fecha', col))))
col_info <- names(InfoCode)[f3]

InfoCode <- InfoCode %>%
              select(all_of(col_info))

colnames(InfoCode) <- c('Variable', 'Descripcion')
```

Dado que los pares del conjunto, fecha y id no se debería repetir, eliminamos aquellos datos que estan parcialmente duplicados. Esto ayuda a eliminar los registros vacios.

```{r}
# # No empleamos estas funciones, ya que no hay valores NA, y de haberlo un regitro con al menos un NA, eliminaria informacion relevante

# # Eliminar filas que tengan todos los valores vacíos (NA)
# datos[!apply(is.na(datos), 1, all), ]
# 
# # Eliminar filas que tengan algún valor vacío (NA)
# datos[complete.cases(datos), ]

f4 <- which(apply(X = datos, MARGIN = 2, FUN = function(fila) any(grepl('Id', fila)))) # Para la col que contiene Id
col_Id <- names(datos)[f4]

datos <- datos %>%
            distinct(across(all_of(c(col_FechaNac, col_Id))), .keep_all = TRUE)
```

Si comprobamos el df, vemos que aún hay registros que no son relevantes para nuestro analisis. 

```{r, eval=FALSE}
# La primer fila del df debe ser el nombre de las columnas 
head(datos, 3)

# Hay un registro con todos los campos vacios
tail(datos, 3)
```

Extraemos el nombre de las columnas, que están en el primer registro del df, para asignarlos correctamente.  

```{r}
# Obtenemos el vector de los nombres de las columnas 
nombres <- as.character(datos[1, ])

# Del df de datos, elimamos el registro que contiene los nombres 
datos <- datos[-1, ]
```

```{r tabla-info}
kable(InfoCode,
      caption= 'Informacion de los datos almacenados',
      booktabs= TRUE)
```

Siguiendo el formato del CodeBook que se observa en la Tabla \@ref(tab:tabla-info), es como vamos a actualizar los nombres del df. 

```{r}
# Actualizamos los nombres necesarios de acuerdo al CodeBook 
nombres[1] <- 'Fecha'

# Actualizamos los nombres en el df
colnames(datos) <- nombres
```

Antes de continuar, quitaremos los registros vacios. Para ello, sabiendo que tanto la fecha como el id son valores no vacios, filtramos por aquellos que si lo son.

```{r}
datos <- datos %>%
  filter(!Fecha== '' | !Id== '')
```

Podemos comprobar los datos almacenamos en el df datos, que se muestran en la tabla \@ref(tab:tabla-registros).

```{r tabla-registros, echo=FALSE}
kable(head(datos, 5),
      caption= 'Registros almacenados',
      booktabs= TRUE)
```

Verificamos el tipo de dato que tenemos en cada una de las variables de nuestro dataframe. 

```{r}
glimpse(datos)
```

En la siguiente figura \@ref(fig:figura-miss) se identifican los valores NA. Habrá que hacer la conversión al tipo correcto de dato para ver que inconsistencias podemos tener. 

```{r figura-miss, fig.cap='Visualizacion de datos NA'}
vis_miss(datos)
```

## Tratamiento de datos

4. Elimina al usuario cuyo id es martsobm del conjunto de datos.

```{r}
datos <- datos %>%
  filter(!Id =='martsobm')
```

5. Selecciona las columnas  con las calificaciones y adecúalas para que al transformar a tipo numérico los valores sean correctos (recuerda que el separador decimal es el punto). Si alguna calificación es NC se sustituirá por 3. Cualquier otro valor no conocido se sustituirá por NA (por ejemplo "6 y pico", no es un valor conocido).

Seleccionamos las columnas de las calificaciones 

```{r, warning=FALSE}
inicio_cal <- which(colnames(datos) == 'ALG')
final_cal <- which(colnames(datos) == 'MD')
```


```{r, warning=FALSE, eval=FALSE}
# across: permite aplicar una misma operacion a varias columnas de un mutate() o summarise()
# .cols: seleccion de columnas 
# everything(), starts_with(), ends_with(), matches(), contains(), c(col1, col2), col1:col5
# .fns: funcion o lista de funciones a aplicar a cada columna seleccionada. 
# .names: El nombre de las nuevas columnas. Por defecto, FALSE.

# Vemos que no hay valores o expresiones como '6 y pico'. Por lo tanto podremos aplicar as.numeric al dataframe. 

# Si solo se está filtrando, no es necesario hacer un select. 

datos %>%
  filter(if_any(.cols = inicio_cal:final_cal, 
                .fns = ~ str_length(.) >= 4))
```

Aplicamos, para cada columna, la condicion, haciendo el respectivo cambio de tipo de dato. 

```{r, warning=FALSE}
datos[inicio_cal:final_cal] <- datos %>%
                                select(inicio_cal:final_cal) %>%
                                
                                # Reemplazamos para que el separador decimal sea el punto 
                                mutate(across( .cols = everything(), 
                                               .fns = ~ str_replace_all(., ',', '.'))) %>%
  
                                # Personalizamos la funcion, para pasar una lista a ifelse
                                mutate(across( .cols = everything(),
                                               .fns = ~ifelse(.=='NC', 3, round(as.numeric(.), 1)))) # Un decimal 
```

6. Obtén una tabla de estadísticos de estas variables. Donde en la primera columnas aparezca cada una de las asignaturas y las siguientes columnas se correspondan con los  estadísticos que se indican, en este orden: valor mínimo, percentil25, mediana, valor medio, desviació típica, percentil75, valor máximo. Los resultados se mostrarán con 2 decimales.

```{r tabla-tidy1}
df_notas <- datos[inicio_cal:final_cal]
df_estadisticos_notas <- df_notas %>%
  pivot_longer(cols = ALG:MD,
               names_to = 'Asignatura',
               values_to = 'Nota') %>%
  group_by(Asignatura) %>%
  summarise(across(.cols = everything(),
                    .fns = list(minimo = ~ min(., na.rm = TRUE),
                                percentil25 = ~ quantile(., probs = 0.25, na.rm = TRUE),
                                mediana = ~ median(., na.rm = TRUE),
                                medio = ~ mean(., na.rm = TRUE),
                                desviaciontipica = ~ sd(., na.rm = TRUE),
                                percentil75 = ~ quantile(., probs = 0.75, na.rm = TRUE),
                                maximo = ~ max(., na.rm = TRUE)))) %>%
  mutate(across(.cols = starts_with('Nota'),
         .fns = ~ round(., digits = 2)))

kable(df_estadisticos_notas, 
      caption = 'Tabla de estadisticos sobre notas',
      booktabs = FALSE)
```

Ver tabla \@ref(tab:tabla-tidy1).

7. Usa la función ggpairs de la librería GGally y representa las relaciones entre todas las variables.

```{r figura-relaciones, fig.cap='Relacion entre todas las variables'}
# Cargada posteriormente con ggplot2
# library(GGally)
df_estadisticos_notas %>%
  select(-Asignatura) %>%
  ggpairs(.)
```

Podemos ver en la figura \@ref(fig:figura-relaciones) que hay una relación positiva entre la nota media, mediana y el percentil 75 que obtuvieron los estudiantes de tal curso. 

8. Determina las matrices de correlación y covarianza de dichas variables, con las opciones "Spearman" y "Pearson" e indica qué  pares de variables tienen la correlación más alta. 

```{r}
# Las estrellas permiten saber si la variable es estadisticamente significativa.  

# install.packages("PerformanceAnalytics")
# library(PerformanceAnalytics)
```

```{r figura-cor-pearson, fig.cap='Matriz de correlación de Pearson', warning=FALSE}
# # Correlacion
# df_estadisticos_notas %>%
#   select(-Asignatura) %>%
#   cor(., method = 'pearson')

# # Covarianza 
# df_estadisticos_notas %>%
#   select(-Asignatura) %>%
#   cov(., method = 'pearson')

df_estadisticos_notas %>%
  select(-Asignatura) %>%
  chart.Correlation(., histogram = TRUE, method = 'pearson')
```

```{r figura-cor-spearman, fig.cap='Matriz de correlación de Spearman', warning=FALSE}
# # Correlacion
# df_estadisticos_notas %>%
#   select(-Asignatura) %>%
#   cor(., method = 'spearman')

# # Covarianza 
# df_estadisticos_notas %>%
#   select(-Asignatura) %>%
#   cov(., method = 'spearman')

df_estadisticos_notas %>%
  select(-Asignatura) %>%
  chart.Correlation(., histogram = TRUE, method = 'spearman')
```

En las figuras \@ref(fig:figura-cor-pearson) y \@ref(fig:figura-cor-spearman) se puede identificar que las variables con la correlación más alta son percentil 75, media y mediana. 

9. Representa en una misma gráfica los boxplots con las calificaciones obtenidas en las diferentes asignaturas.

```{r}
df_notas %>%
  pivot_longer(cols = ALG:MD,
               names_to = 'Asignatura',
               values_to = 'Nota') %>%
  ggplot(aes(x=Asignatura, y=Nota)) +
  geom_boxplot(na.rm=TRUE) +
  labs (title = 'Calificaciones obtenidas en las diferentes asignaturas')
```

10. Añade la variable sexo al conjunto de datos y realiza la representación del boxplot de calificaciones por asignatura coloreando según dicha variable.

```{r echo=FALSE, eval=FALSE}
# Ver y contar los valores de la variable sexo
datos %>%
  count(Sex) # Solo hay valores con F y M mayuscula. En caso de no, habría que hacer un map para consolidar 
```

Correccion sobre la columa sexo.

```{r}
# Corregir los valores de la columna Sex
datos <- datos %>%
  
        # Quitar los espacios en blanco
            mutate(Sex = str_trim(Sex)) %>%
  
        # Dejarlas en mayuscula 
            mutate(Sex = str_to_upper(Sex))

# Normalizar los valores 
datos %>%
  count(Sex)

# Guardamos los valores en un vector
inputs <- datos %>%
  distinct(Sex) %>%
  as.vector()
inputs <- inputs[[1]]

# Identificamos los que pueden referirse a M y F
femenino <- inputs[which(str_detect(string = inputs, pattern = 'F'))]
masculino <- inputs[which(str_detect(string = inputs, pattern = 'M'))]

# Actualizamos el dataframe, colapsando los valores 
datos <- datos %>%
            mutate(Sex = fct_collapse(Sex, M = masculino)) %>%
            mutate(Sex = fct_collapse(Sex, F = femenino))
```



```{r}
datos %>%
  select(Sex, ALG:MD) %>%
  pivot_longer(cols = ALG:MD,
               names_to = 'Asignatura',
               values_to = 'Nota') %>%
  ggplot(aes(x=Asignatura, y=Nota, fill=Sex)) +
  geom_boxplot(na.rm=TRUE) +
  labs (title = 'Calificaciones obtenidas en las diferentes asignaturas por sexo')
  
```

11. Selecciona los alumnos que tiene calificaciones en todas las asignaturas y represéntalas gráficamente.  En el eje X aparecerá el usuario del alumno (girado 90º) y en el eje Y la calificación numérica con un color distinto para cada asignatura. Se mostrará un diagrama de líneas, que una las calificaciones de una misma asignatura para todos los alumnos así como un punto, por asignatura (del mismo color que las líneas), para cada asignatura y alumno.

```{r fig.cap='Representacion de alumnos con asignaturas completas'}
# CASOS COMPLETOS  
datos %>%
  select(Id, ALG:MD) %>%
  #complete.cases()
  na.omit() %>%
  
  # CONVERSION A TIDY
  pivot_longer(cols = ALG:MD,
               names_to = 'Asignatura',
               values_to = 'Nota') %>%
  group_by(Id) %>%
  #mutate(Id = factor(Id)) %>%
  
  # GRAFICO
  ggplot(aes(x=Id, y=Nota, group=Asignatura)) +
  geom_line(aes(color = Asignatura)) +
  #geom_line(aes(linetype = Asignatura, color = Asignatura)) +
  geom_point(aes(color = Asignatura)) +
  theme(axis.text.x = element_text(angle = 90))
```

12. Sin hacer ninguna modificación en el código utiliza el fichero correspondiente al año 2025 y compara los resultados con los del curso 2022

No se han obtenido los mismos resultados. Habían valores/errores que no estaban considerados en el fichero 2022. 

- Cantidad de estudiantes
- Valores faltantes
- Control sobre los valores de entrada (M, M  , Masculino)

A pesar de que los valores son notablemente diferentes, se puede apreciar la correlacion entre la mediana y el percentil 75.

$\textbf{Nota: Se han hecho los respectivos cambios para continuar con los siguientes apartados.}$

13. Responde a las siguientes preguntas, utilizando los datos del curso 2025.  Ten en cuenta que deberás hacer correcciones en los datos en aquellos casos en los que los valores introducidos contengan errores. Por ejemplo si en las instrucción se indica que para el sexo de nacimiento los valores posibles son M y F, cualquier otro valor deberá ser corregido.  Si la corrección no es posible sustituye por NA. Debes justificar todas las cuestiones con los datos disponibles.

- ¿Qué edad, expresada en años (con decimales) tiene el alumno más joven a fecha 01/02/2025.










